【裁判字號】    97,上,75
【裁判日期】    980113
【裁判案由】    返還價金
【裁判全文】
臺灣高等法院臺南分院民事判決  97年度上字第75號
上  訴  人
即反訴原告  乙○○
訴訟代理人  陳忠鎣律師
被  上訴人
即反訴被告  甲○○
訴訟代理人  簡承佑律師
            張育誠律師
上列當事人間請求返還價金事件，上訴人對於中華民國97年2月
26日、97年2月27日台灣嘉義地方法院第一審判決及補充判決（
96年度訴字第592號），提起上訴，並提起反訴，本院於97年12
月30日言詞辯論終結，判決如下：
    主  文
原判決廢棄。
被上訴人在第一審之訴駁回。
被上訴人應給付上訴人新台幣玖拾肆萬捌仟元，及自民國九十七
年七月十一日起至清償日止，按週年利率百分之五計算之利息。
第一、二審訴訟費用由被上訴人負擔。
    事實及理由
甲、程序方面：
一、按於第二審程序提起反訴，非經他造同意，不得為之。但於
    某法律關係之成立與否有爭執，而本訴裁判應以該法律關係
    為據，並請求確定其關係者，不在此限，民事訴訟法第446
    條第2項第1款定有明文。本件被上訴人於原審本於買賣契約
    解除後之回復原狀請求權，請求上訴人返還如附表所示2紙
    支票（下稱系爭支票），並經原審判命上訴人返還。查系爭
    支票係兩造因本件買賣關係所付受之價金，兩造既就該買賣
    關係是否成立有所爭執，被上訴人本訴所主張者又以該買賣
    之法律關係為據，而上訴人所執系爭支票能否請求被上訴人
    給付，又繫於該買賣關係是否成立之判斷，則其反訴請求被
    上訴人給付系爭支票價金額，顯係於確定該買賣法律關係之
    判斷所並為之請求，合於上開規定，則被上訴人雖表示不同
    意（見本院卷第74頁），仍無不合。
二、次按，在第二審程序為訴之變更或追加，非經他造同意不得
    為之，但擴張或減縮應受判決事項之聲明者，不在此限，此
    觀民事訴訟法第446條第1項及第255條第1項第3款規定自明
    。本件上訴人於民國97年7月11日及同年9月17日具狀向本院
    提起反訴及理由狀之初，聲明係請求被上訴人給付新台幣（
    下同）948,000元及自96年8月31日起至清償日止，按年息百
    分之5計算之利息（見本院卷第68、91頁），惟於97年11月5
    日則具狀請求利息減縮自反訴狀繕本送達被上訴人之翌日（
    即97年7月11日）起算（見本院卷第110頁），核屬減縮應受
    判決事項之聲明，亦合於上開規定。
乙、實體方面：
一、本件被上訴人主張：伊於95年11月9日在中國大陸向上訴人
    購買筍茸6,372桶（下稱系爭筍茸），並於同日匯款50萬元
    予上訴人。兩造訂立買賣契約後，又另行協議將筍茸壓縮加
    工，期使存放筍茸之桶數減少，以降低運費，上訴人亦得回
    收空桶使用，並由伊代覓加工業者，伊乃提議由兩造均認識
    之訴外人陳建豐進行加工，工資由伊支付，上訴人則降低其
    原存放在訴外人曾亞成處之筍茸之每桶單價，並由上訴人先
    通知曾亞成及王七強，再通知陳建豐前往加工。伊為壓縮加
    工，花費加工款人民幣13,455元（換算新台幣為57,857元）
    及來回機票費用23,600元。嗣兩造於96年6月23日就加工後
    之筍茸總價格會算結果，買賣總金額為1,448,794元，扣除
    伊已支付之50萬元外，由伊於當日簽發如附表所示系爭2紙
    支票交付上訴人，上訴人則在兩造會算之文書上書寫「付清
    」字樣，以示證明。兩造復約定交貨日期為96年6月29日，
    惟交貨期限屆至時，上訴人卻藉詞推託，拒不履行，經伊以
    存證信函限期催告上訴人履行，否則將逕解除契約，惟上訴
    人屆期仍未履行，本件買賣契約已因伊解除而消滅，則上訴
    人自應將所收受之50萬元及自收受日起附加利息，以及系爭
    支票返還伊，並賠償伊為加工所支付之加工費57,857元及機
    票費用23,600元之損失。爰依解除買賣契約回復原狀之法律
    關係，求為命上訴人(一)給付581,457元，及其中50萬元部分
    自95年11月9日起，其餘81,457元自起訴狀繕本送達之翌日
    （96年9月20日）起，均至清償日止，按週年利率百分之5計
    算之利息；(二)將如附表所示支票返還伊（原審判命上訴人如
    數給付，上訴人全部聲明不服起上訴）。又上訴人既未交付
    系爭筍茸，顯未完成出賣人應交付標的物之義務，伊自無給
    付所餘價款之義務等語，為反訴之抗辯。
二、上訴人則以：被上訴人確於95年11月9日向伊購買筍茸6,372
    桶，並於當日匯款50萬元與伊作為定金。伊則已於96年6月
    間在被上訴人指定之加工廠，交付筍茸6,372桶予被上訴人
    ，伊已履行買賣契約，被上訴人解除契約，於法無據。陳建
    豐於96年6月經被上訴人指示前往曾亞成住所，就被上訴人
    向伊購買之筍茸為加工，言明在半個月內加工完成後即將筍
    茸運走，惟迄96年11月底，曾亞成屢催請陳建豐、被上訴人
    運走筍茸，其等2人均置之不理，曾亞成乃催告其等於西元
    2007年12月30日前速來運走；另陳建豐曾委託林振光找倉庫
    存放加工後之筍茸，亦言明加工後馬上運走，惟陳建豐嗣後
    並未運走筍茸，林振光乃催告限期於西元2007年12月30日運
    走筍茸，足認伊已將被上訴人所訂購之筍茸交付等語，資為
    本訴之抗辯，求為廢棄原判決而駁回被上訴人在第一審之訴
    。又因被上訴人迄未給付如附表所示支票之買賣價金，爰依
    買賣契約，反訴求為命被上訴人給付系爭2紙支票款額之買
    賣價金948,000元及自97年7月11日起算年息百分之5利息之
    判決。
三、兩造不爭執之事項：
（一）被上訴人於95年11月9日向上訴人訂購「筍茸」6,372桶，
      並於同日匯款50萬元予上訴人資為買賣「筍茸」之定金。
（二）被上訴人壓縮加工「筍茸」花費57,857元及來回機票費用
      23,600元。而兩造於96年6月23日就加工後之筍茸總價格
      會算結果，買賣總金額為1,448,794元，扣除被上訴人已
      支付之50萬元外，餘款為948,794元，尾數不拿，由被上
      訴人於當日簽發如附表所示支票2紙，金額共948,000元交
      付上訴人。
四、兩造爭執之事項：
（一）上訴人有無於96年6月間於中國福建省漳州市依被上訴人
      所指定之加工廠，先後將被上訴人所訂購之系爭筍茸6,37
      2桶交付予被上訴人？
（二）被上訴人解除買賣契約，請求回復原狀及損害賠償，有無
      理由？
（三）上訴人得否請求被上訴人給付系爭支票款額之買賣價金？
五、本院判斷：
（一）依上訴人所舉證人黃照明於原審證稱略以：兩造間之系爭
      筍茸交易是伊所介紹，兩造買賣後，伊跟曾亞成說被上訴
      人要借他的工廠壓縮筍茸，上訴人曾經跟伊說他有義務讓
      被上訴人到曾亞成的工廠加工。筍茸後來放在彰州，曾亞
      成跟伊說被上訴人曾載走一部分，並電請伊打電話給上訴
      人要被上訴人將筍茸運走，之所以知道上訴人已經交貨，
      是因為上訴人跟伊說被上訴人已付了50萬元及簽發支票，
      東西不讓他動不行等語（見一審卷第66－67頁）；而證人
      陳建豐於原審證稱略以：伊是在被上訴人的工廠，經被上
      訴人介紹與上訴人認識，3個人就在一起談到大陸有2間工
      廠之筍茸要加工，被上訴人請我到大陸彰州壓縮筍茸，並
      支付工錢，壓縮完成後陳報雙方桶數，並與被上訴人算錢
      等語（見一審卷第59－60頁）。可認上訴人抗辯系爭筍茸
      業已交付被上訴人乙節非虛；再依上訴人於接獲被上訴人
      存證信函後兩度所發存證信函所載內容（見一審卷第41－
      42頁），均強烈駁斥被上訴人未交付系爭筍茸之不實主張
      ，再參酌訴外人林振光及曾亞成於96年11月26日催告陳建
      豐及被上訴人快速將筍茸運走之催告書（見一審卷第82、
      88頁），則被上訴人主張上訴人尚未交付系爭筍茸云云，
      已難信採。況依民法第369條規定，買賣標的物與其價金
      之交付，除法律另有規定或契約另有訂定或另有習慣外，
      應同時為之。查被上訴人提出之會算單（影本見一審卷第
      13頁），上訴人既已載明會算款「付清」，且上訴人又簽
      發付清尾款之系爭支票交付上訴人收執，依正常買賣之交
      易實情，系爭筍茸應已交付被上訴人收受，則被上訴人主
      張上訴人尚未交付系爭筍茸，即屬正常買賣交易之變態事
      實，自應就此有利於己之變態事實負舉證責任，茲被上訴
      人既未能舉出具體之事證以資證明，是其主張上訴人尚未
      交付系爭筍茸，自難憑採。
（二）被上訴人雖以證人陳建豐與其間並無僱傭關係，上訴人交
      付系爭筍茸予陳建豐加工，並未完成交付並使伊取得所有
      權之義務云云。惟證人溫英源則證稱略以：陳建豐在大陸
      彰州曾提到在96年間，他與被上訴人是雇主關係，他說被
      上訴人請他到大陸工作（採買東西及壓筍）1年（96年）
      100萬元等語（見一審卷第69頁），被上訴人及證人陳建
      豐雖否認溫英源前述證詞，並以陳建豐自84年起即自行參
      加嘉義縣餐飲業職業工會投保，並非受僱於被上訴人，有
      勞工保險局96年12月27日保承資字第09610466820號函及
      中央健康保險局96年12月27日健保承字第0960036503號函
      檢附之投保資料可為證云云，惟陳建豐亦自承係被上訴人
      委託其到大陸彰州壓縮筍茸，並由被上訴人給付工資之事
      實，是被上訴人與陳建豐間縱無從認定形式上之僱傭關係
      存在，關於系爭筍茸之加工事宜難謂無實質之僱傭或委任
      關係存在，且加工壓縮，旨在方便買受人之運送，上訴人
      若未交付，買受人何能據以加工壓縮？則被上訴人委由陳
      建豐前往大陸加工壓縮系爭筍茸，應係基於受僱人或受任
      人之地位為被上訴人收受系爭筍茸，自不能因此認上訴人
      尚未交付系爭筍茸予被上訴人。
（三）陳建豐雖復證稱：伊、被上訴人及上訴人3人在被上訴人
      的工廠一起談要將筍茸壓水，伊並把桶數報告兩造，加工
      前之筍茸，其中曾亞成的筍茸是放在他的工廠，林振光的
      筍茸是放在他家周圍，筍茸壓好後都放在原來的地方，該
      2工廠的人還要跟伊核對加工桶數及空桶桶數，伊並沒有
      請大陸人士幫伊找倉庫放筍茸；兩造在加工後的會算還談
      到交貨，交貨也是兩造跟伊談的，因為林振光、曾亞成催
      著要趕快出貨，被上訴人委託伊到漳州與上訴人在6月28
      日或29日會合出貨，但後來沒有出貨，因為上訴人說缺3
      萬元，所以不能出貨，3萬元是空桶的差價，伊與上訴人
      會面前曾聯絡車輛要前往載貨，但因為空桶價差沒談成，
      即馬上打電話向被上訴人報告等語（見一審卷第60－64頁
      ）。惟陳建豐既與被上訴人間有僱傭（或委任）關係存在
      ，其證詞難免偏頗；況上訴人分別於96年7月12、20日兩
      度致被上訴人之存證信函（見一審卷第41、42頁），均已
      表明被上訴人已於96年6月23日開立系爭支票付清尾款，
      故陳建豐證稱上訴人指缺3萬元，所以不能出貨云云，顯
      非事實，其證詞不可採。
（四）查本件買賣標的物之系爭筍茸業經上訴人交付予被上訴人
      所僱請或委任之陳建豐加工，業已完成交付買賣標的物之
      義務，被上訴人猶限期上訴人於收受信函後3日內履行，
      自與民法第254條之規定不合，則被上訴人主張本件買賣
      契約已因解除而消滅乙節，自無可採。是被上訴人雖以存
      證信函限期3日催告上訴人履行，否則不另通知，逕解除
      兩造間之買賣契約，仍不生解除之效力。又其為壓縮加工
      ，花費加工款人民幣13,455元（換算新台幣為57,857元）
      及來回機票費用23,600元，本約定由被上訴人負擔，此業
      經陳建豐證述在卷（見一審卷第60頁）。從而，被上訴人
      基於解除買賣契約法律關係，請求上訴人回復原狀返還50
      萬元本息及如附表所示之支票，並賠償81,457元本息，均
      屬無據，要難准許。
（五）又查兩造間有關筍茸之買賣契約關係，並不因被上訴人非
      合法之催告而失其存在，上訴人又已交付買賣標的物系爭
      筍茸，而買賣價金餘款為948,794元，並經兩造求取整數
      而折為948,000元，為兩造所不爭執，並有上訴人提出上
      述買賣價款未給付之系爭支票及退票理由單（影本見本院
      卷第112－114頁）為證，依民法第367條規定，買受人對
      於出賣人，即有交付約定價金之義務。從而，上訴人反訴
      請求被上訴人給付系爭尚未付清之價金948,000元，及自
      反訴狀繕本送達翌日（97年7月11日）起至清償日止，按
      週年利率百分之5計算之利息，自無不合，應予准許。
六、綜上所述，被上訴人基於解除買賣契約關係本訴請求上訴人
    回復原狀返還50萬元本息及如附表所示之支票，並賠償81,4
    57元本息，洵非正當，不應准許。原審未察遽命上訴人給付
    ，自有未洽。上訴意旨就本訴部分指摘原判決不當，求為廢
    棄，為有理由，應由本院將原判決廢棄，並駁回被上訴人在
    第一審之訴。又上訴人基於買賣契約關係，反訴請求被上訴
    人給付系爭2紙支票之買賣價金款948,000元及自97年7月11
    日起至清償日止，按週年利率百分之5計算之利息，則屬正
    當，應予准許，爰命被上訴人如數給付之。
七、又本件判決結果已臻明確，兩造其餘主張及攻擊或防禦方法
    並其他證據資料，經本院斟酌後，認對判決結果無影響，爰
    不再逐一論述，附此說明。
八、據上論結，本件上訴人之上訴及反訴均有理由，依民事訴訟
    法第450條、第78條，判決如主文。
中    華    民    國    98    年    1     月    13    日
                  民事第一庭    審判長法  官    林金村
                                      法  官    張世展
                                      法  官    蘇清恭
上為正本係照原本作成。
被上訴人如對本判決上訴，須於判決送達後20日內向本院提出上
訴狀，未表明上訴理由者，應於上訴後20日內，向本院提出理由
書（須附繕本）。依法須繳納裁判費並應委任律師為訴訟代理人
，始得上訴。
中    華    民    國    98    年    1     月    13    日
                                      書記官    李梅菊
【附記】
民事訴訟法第466條之1：
(1)對於第二審判決上訴，上訴人應委任律師為訴訟代理人。但上
  訴人或其法定代理人具有律師資格者，不在此限。
(2)上訴人之配偶、三親等內之血親、二親等內之姻親，或上訴人
  為法人、中央或地方機關時，其所屬專任人員具有律師資格並
  經法院認為適當者，亦得為第三審訴訟代理人。
民事訴訟法第466條之2：
上訴人無資力委任訴訟代理人者，得依訴訟救助之規定，聲請第
三審法院為之選任律師為其訴訟代理人。
┌──────────────────────────────────┐
│支票附表：                                      97年度上字第75號    │
├──┬───┬─────┬──────┬─────┬─────┬──┤
│編號│發票人│付  款  人│發   票   日│ 票面金額 │支票號碼  │備考│
│    │      │          │            │（新台幣）│          │    │
├──┼───┼─────┼──────┼─────┼─────┼──┤
│  1 │甲○○│雲林縣古坑│96年6月23日 │448,000元 │FA0000000 │    │
│    │      │鄉農會    │            │          │          │    │
├──┼───┼─────┼──────┼─────┼─────┼──┤
│  2 │甲○○│雲林縣古坑│96年6月23日 │500,000元 │FA0000000 │    │
│    │      │鄉農會    │            │          │          │    │
└──┴───┴─────┴──────┴─────┴─────┴──┘


司法院資訊處製作；財團法人民間司法改革基金會備份。
